臺灣屏東地方法院民事判決　　　　　　　100年度訴字第200號
原　　　告
即反訴被告　林久雄
　　　　　　林久順
共　　　同
訴訟代理人　林榮和律師
被　　　告
即反訴原告　鍾曜堂
訴訟代理人　鍾山清
上列當事人間請求返還土地事件，本院於民國100 年11月16日言
詞辯論終結，判決如下：
    主      文
原告之訴及反訴均駁回。
本訴訴訟費用由原告負擔；反訴訴訟費用由反訴原告負擔。
    事實及理由
壹、本訴部分：
一、原告主張：坐落屏東縣萬巒鄉○○○段970 、972 地號土地
    （下稱系爭土地），原係原告之父林炳煌所有，林炳煌與潘
    來勤於民國38年1 月1 日就系爭土地訂立耕地三七五租約，
    由潘來勤承租系爭土地，並經屏東縣萬巒鄉公所以萬鄉金字
    第9 號登記在案。嗣於59年4 月18日，林炳煌經承租人潘來
    勤同意，將系爭土地以蓬萊乾谷9,000 台斤出售與被告，當
    日被告即支付過定谷4,500 台斤，其餘4,500 台斤約定於系
    爭土地之耕地三七五租約登記註銷，並辦妥所有權移轉登記
    後支付。雙方及潘來勤並約定：(1)被告於簽約當日所支付之
    過定谷4,500 台斤，係充作承租人潘來勤系爭土地之土地改
    良及補償金，並用以償還潘來勤積欠劉鳳來之債務。(2)系爭
    土地之租約註銷由林炳煌負責辦理，潘來勤應協助辦理。(3)
    系爭土地之耕作使用權，即日起即移交與被告，本期稻作亦
    由被告收取，被告則支付蓬萊乾谷1,200 台斤與潘來勤以為
    補償，並用以償還潘來勤積欠劉鳳來之債務。(4)系爭土地之
    租約如不能辦理註銷，本約即作廢無效，但被告仍得繼續耕
    作系爭土地，並依耕地三七五租約條例之規定，支付租金與
    林炳煌，迄系爭土地經政府放領為止，潘來勤不得異議。系
    爭買賣契約既約定系爭土地之租約登記如不能辦理註銷，本
    約即作廢無效，則係以註銷租約登記作為系爭買賣契約生效
    之停止條件，惟依林炳煌與潘來勤間之耕地三七五租約，其
    第10條約定出租人（即林炳煌）不得撤佃，且被告係因潘來
    勤積欠劉鳳來債務，而逼迫其放棄耕作權，並以過定谷4,50
    0 台斤為其清償債務，潘來勤並非因遷徙或轉業而放棄耕作
    權，依此，系爭買賣契約關於註銷租約登記之約定，因違反
    72年12月23日修正前耕地三七五減租條例第17條之規定而無
    從辦理，是系爭買賣契約即為無效。又林炳煌雖於59年4 月
    18日將系爭土地交由被告耕作，惟此係因渠等間就系爭土地
    另訂有耕地三七五租約，並約定租賃期限至政府依耕者有其
    田條例向林炳煌徵收系爭土地為止，然耕者有其田條例既已
    於82年7 月30日廢止，則應認系爭租約之租期業已屆滿，被
    告已無占用系爭土地之合法權源。林炳煌於77年10月15日死
    亡後，原告為其繼承人，並因分割繼承而各取得系爭土地所
    有權應有部分2 分之1 ，惟被告目前仍占用系爭土地種植作
    物，則原告自得依民法第767 條第1 項之規定，請求被告將
    系爭土地上之地上物除去並交還土地。其次，耕者有其田條
    例廢止後，被告雖仍繼續耕作系爭土地，林炳煌亦收受租金
    而未為反對之表示，而有以不定期限繼續租賃契約之情形，
    惟原告亦得依民法第450 條第2 項之規定終止租約，並以本
    件起訴狀繕本之送達為終止租約之意思表示等情，並聲明：
    (一)被告應將系爭土地上之地上物除去，並將土地交還原告。
    (二)原告願供擔保，請准宣告假執行。
二、被告則以：系爭買賣契約之內容係由伊與林炳煌、潘來勤一
    起協商，伊並依約支付頭期買賣價金蓬萊乾谷4,500 台斤，
    且耕地三七五減租條例並未限制耕地買賣，潘來勤亦同意系
    爭土地之買賣，並已自伊處取得補償，依此，難謂系爭買賣
    契約違反耕地三七五減租條例之規定，而有無法辦理註銷租
    約登記之情事，系爭買賣契約自屬有效，系爭土地之租約登
    記所以未經註銷，純屬林炳煌怠於履行之故。又伊與林炳煌
    另約定於系爭土地辦妥所有權移轉登記前，由伊承租系爭土
    地，租賃期限至政府依耕者有其田條例向伊徵收系爭土地為
    止，而耕者有其田條例固已於82年7 月30日廢止，應認系爭
    租約之租期已經屆滿，惟伊仍繼續在系爭土地上耕作，且支
    付租金與原告，原告亦加以收受而未為反對之表示，應認係
    以不定期限繼續租賃契約，原告雖主張已終止租約，惟其終
    止租約之意思表示違反民法第459 條及土地法第114 、116
    條之規定，難認系爭租約業經合法終止。基上，系爭買賣契
    約既合法有效，且租約亦未經終止，則伊自有占用系爭土地
    之合法權源，原告請求伊返還土地，顯非有理由等語，資為
    抗辯，並答辯聲明：(一)原告之訴駁回。(二)如受不利判決，願
    供擔保請准宣告免為假執行。
三、兩造經本院整理不爭執事項並協議簡化爭點，兩造不爭執之
    事項如下：
  (一)系爭土地原係林炳煌所有，林炳煌與潘來勤於38年1 月1 日
    就系爭土地訂立耕地三七五租約，由潘來勤承租系爭土地。
  (二)林炳煌於59年4 月18日經承租人潘來勤同意，將系爭土地出
    售予被告，並簽訂不動產買賣契約書，雙方約定買賣價金為
    蓬萊乾谷9,000 台斤，當日被告即支付過定谷4,500 台斤，
    林炳煌及潘來勤並將系爭土地交由被告耕作。
  (三)林炳煌與被告另就系爭土地簽訂耕地三七五租約，約定於系
    爭土地移轉登記與被告前，由被告承租系爭土地並依耕地三
    七五條例之規定支付林炳煌租金，迄系爭土地經政府放領為
    止。
  (四)系爭土地於92年5 月20日，經屏東縣萬巒鄉公所以出租人未
    申請收回、承租人未申請續定租約為由，以屏巒鄉字第4537
    號函核定逕為註銷耕地三七五租約。原告亦於99年11月10日
    向屏東縣萬巒鄉公所出具塗銷三七五租約申請書，經屏東縣
    萬巒鄉公所以屏巒鄉民字第0990013007號函通知屏東縣潮州
    地政事務所塗銷系爭970 地號土地耕地三七五租約之註記。
  (五)林炳煌於77年10月15日死亡，原告為其繼承人，並因分割繼
    承而各取得系爭土地所有權2 分之1 。
四、本件之爭點為：原告請求被告將系爭土地上之地上物除去，
    並將土地交還原告，於法是否有據？論述如下：
  (一)按附停止條件之法律行為，於條件成就時，發生效力，附解
    除條件之法律行為，於條件成就時，失其效力，民法第99條
    第1 、2 項定有明文。經查：依林炳煌與被告所簽訂之系爭
    買賣契約，其第2 條約定：「議定價格訂為依前條標示土地
    總淨值蓬萊乾谷玖仟台斤整，但其價格之支付方法，應依左
    開日期為之。即日支付過定谷肆仟伍佰台斤整……」，另
    特約約定：「(2)本約第貳條第項之過定谷肆仟伍佰台斤，
    充作為承租人潘來勤對本土地之土地改良及補償金之用，而
    本日給付承租人領訖，用以償還債務（債權人劉鳳來）屬實
    無訛……(4)本土地之耕作使用權，本日由出賣人暨承租人同
    意移交與承買人接管經營屬實，而本期稻作物歸予買方收刈
    之。(5)但本期稻作，承買人應支付補償金蓬萊乾谷壹仟貳佰
    台斤與承租人領訖後亦同用以償還劉鳳來債務屬實。(6)本約
    土地之租約註銷事，如不能辦理妥善時，本約即作廢無效，
    雙方確諾屬實……」（見本院卷第11-12 頁）。雙方於系爭
    買賣契約既約定系爭土地之租約，如不能辦理註銷，系爭買
    賣契約始作廢無效，依此文義，系爭買賣契約應於簽約時即
    已生效，僅嗣後無法註銷耕地三七五租約時，系爭買賣契約
    始失其效力，且雙方訂約當日，被告即已支付買賣價金之一
    半即過定谷4,500 台斤，並另支付潘來勤補償金蓬萊乾谷1,
    200 台斤，倘系爭買賣契約尚未生效，被告自無先行支付買
    賣價金及補償金之理，準此，系爭買賣契約應係以不能註銷
    租約登記為其解除條件，原告主張系爭買賣契約係以註銷租
    約為停止條件云云，尚無可採。
  (二)原告另主張系爭買賣契約關於註銷租約登記之約定，違反72
    年12月23日修正前耕地三七五減租條例第17條之規定而無從
    辦理，系爭買賣契約應為無效等語。按72年12月30日修正前
    耕地三七五減租條例第17條規定：「耕地租約在租佃期限未
    屆滿前，非有左列情形之一不得終止：一承租人死亡而無繼
    承人時。二承租人因遷徙或轉業放棄其耕作權時。三地租積
    欠達兩年之總額時」。次按「耕地三七五減租條例第17條之
    規定，係指耕地租約在租佃期限未屆滿前，非有該條所定情
    形之一者，出租人不得終止契約而言，與承租人放棄耕作權
    不相牽涉，故承租人之放棄耕作權，仍得自由為之，不受該
    條規定之限制」、「被上訴人與前業主間之租賃契約，如係
    基於雙方之同意而生終止之效力，即與是否合於耕地三七五
    減租條例第17條所列之事由而終止租約不相關涉」（最高法
    院42年台上字第1075號、43年台上字第499 號判例意旨參照
    ）。準此，出租人於符合耕地三七五減租條例第17條之要件
    時，得於租期屆滿前終止租約，除此之外，承租人縱使非因
    遷徙或轉業，仍得於租期屆滿前自願放棄其耕作權，且租佃
    雙方亦得於租期屆滿前合意終止租約。系爭買賣契約之特約
    約定：「(1)本約買賣土地係『三七五租約』地，前經所有權
    人暨承租人兩方同意出賣屬實……(3)本土地之租約註銷應由
    甲方（賣主）負責辦理，承租人應協助辦理之……」，且潘
    來勤亦於不動產買賣契約書上簽名、蓋章（見本院卷第12頁
    ），足見潘來勤就系爭買賣契約之內容亦表同意，又系爭買
    賣契約簽約後，林炳煌及原承租人潘來勤即將系爭土地交與
    被告，而被告所支付一半買賣價金過定谷4,500 台斤，係交
    與潘來勤充作其對土地之改良及補償金，被告另支付潘來勤
    蓬萊乾谷1,200 台斤充作稻作補償金，而被告上開支付潘來
    勤之部分，均係用以償還其積欠劉鳳來之債務各事實，業據
    前述，依此，潘來勤既同意系爭買賣契約之內容，且將系爭
    土地移交被告，並自被告處取得補償，用以償還其個人債務
    ，堪認其同意放棄對系爭土地之耕作權而與林炳煌合意終止
    租約，又參諸上開說明，潘來勤既與林炳煌合意終止租約，
    則與耕地三七五減租條例第17條之規定無涉，自無違反上開
    規定之情形可言。原告雖主張依林炳煌與潘來勤所簽訂之耕
    地三七五租約，其第10條約定出租人不得撤佃，且被告係逼
    迫潘來勤放棄耕作權云云，惟潘來勤係與林炳煌合意終止租
    約，已如上述，該租約既非由林炳煌片面終止，則與渠等間
    所訂租約第10條出租人不得撤佃之約定無關，又縱使被告係
    以為潘來勤清償債務作為其放棄耕作權之條件，亦難憑此逕
    認被告有何逼迫潘來勤放棄耕作權之情事，況且，縱認被告
    確有逼迫潘來勤之行為，此亦僅屬潘來勤可否撤銷其遭脅迫
    而為之意思表示而已，尚與耕地三七五減租條例第17條之規
    定無關，是其此部分主張，即無可採。
  (三)基上，系爭買賣契約既已有效成立，且關於註銷租約登記之
    約定，亦無違反72年12月23日修正前耕地三七五減租條例第
    17條之規定而有無法辦理之情形，原告復未能舉證證明本件
    有何不能註銷耕地三七五租約登記之情事，是系爭買賣契約
    亦無因解除條件成就而失效之情形。按物之出賣人，負交付
    其物於買受人，並使其取得該物所有權之義務，民法第348
    條第1 項定有明文，林炳煌與被告簽訂系爭買賣契約出售系
    爭土地，即有將系爭土地交付並移轉所有權與被告之義務，
    被告自得本於系爭買賣契約對林炳煌主張其有占用系爭土地
    之合法權源，原告為林炳煌之繼承人，概括繼受其權利義務
    ，被告亦得對之主張係有權占用系爭土地。從而，原告請求
    被告將系爭土地之地上物除去，並將土地返還原告，於法即
    屬無據。被告既得本於系爭買賣契約，對原告主張有占用系
    爭土地之合法權源，則關於兩造間就系爭土地是否有租賃關
    係存在部分，即無贅予審究之必要。
五、綜上所述，本件原告依民法第767 條第1 項之規定，請求被
    告將系爭土地上之地上物除去，並將土地交還原告，非有理
    由，應予駁回。原告之訴既經駁回，其假執行之聲請已失所
    附麗，應併駁回之。
貳、反訴部分：
一、反訴原告主張：伊與林炳煌簽訂系爭買賣契約，由伊以蓬萊
    乾谷9,000 台斤向林炳煌購買系爭土地，惟林炳煌遲未將系
    爭土地所有權移轉與伊，反訴被告為林炳煌之繼承人，概括
    繼受其權利義務，伊自得依系爭買賣契約，請求反訴被告將
    系爭土地移轉登記與伊。又反訴被告雖抗辯系爭買賣契約係
    於59年4 月18日簽訂，伊於100 年6 月11日始起訴請求，自
    簽約日起算，伊之請求權已因罹於民法第125 條前段所定15
    年時效而消滅，惟依系爭買賣契約之約定，被告係於系爭土
    地之租約登記註銷，且已辦妥所有權移轉登記後，始支付買
    賣價金尾款蓬萊乾谷4,500 台斤，足見買賣雙方係約定林炳
    煌應先將系爭土地之租約登記註銷後，才將所有權移轉與伊
    ，伊之請求權時效即應自系爭土地之租約登記註銷後始起算
    ，系爭土地上之租約登記係於99年間註銷，伊知悉後即於10
    0 年6 月11日起訴請求反訴被告移轉系爭土地所有權，伊之
    請求權難謂已因罹於時效而消滅等情，並聲明：反訴被告應
    將系爭土地之所有權移轉登記與反訴原告。
二、反訴被告則以：系爭買賣契約係以註銷租約登記作為系爭買
    賣契約生效之停止條件，惟依林炳煌與潘來勤所簽訂之耕地
    三七五租約，其中第10條約定出租人不得撤佃，且反訴原告
    係因潘來勤積欠劉鳳來債務而逼迫其放棄耕作權，並以過定
    谷4,500 台斤為其清償債務，潘來勤並非因遷徙或轉業而放
    棄耕作權，依此，系爭買賣契約關於註銷租約之約定，因違
    反72年12月23日修正前耕地三七五減租條例第17條之規定而
    無從辦理，是系爭買賣契約即為無效。縱使系爭買賣契約有
    效，惟系爭買賣契約係於59年4 月18日簽訂，反訴原告迄10
    0 年6 月11日始起訴請求移轉系爭土地所有權，其請求權已
    因罹於民法第125 條前段所定15年時效而消滅。基上，反訴
    原告請求渠等將系爭土地之所有權移轉登記與反訴原告，非
    有理由等語，資為抗辯。並聲明：反訴原告之訴駁回。
三、本件之爭點為：反訴原告請求反訴被告將系爭土地移轉登記
    與反訴原告，於法是否有據？論述如下：
  (一)系爭買賣契約係有效成立，且嗣後無因解除條件成就而失效
    之事實，業據上述。
  (二)按請求權，因15年不行使而消滅；消滅時效，自請求權可行
    使時起算，民法第125 條前段及第128 條前段分別定有明文
    。又按民法第128 條所謂請求權可行使時，係指行使請求權
    在法律上無障礙時而言，請求權人因疾病或其他事實上障礙
    不能行使請求權者，時效之進行，不因此而受影響（最高法
    院95年度第16次民事庭會議決議意旨參照）。經查：系爭買
    賣契約第6 條：「本件買賣標的物於本約成立同時必須移
    交清楚同時辦理移轉手續……」（見本院卷第11頁），且被
    告亦於本院審理時陳稱：「（就兩造所簽訂之買賣契約，有
    無約定反訴原告何時才可請求反訴被告辦理系爭土地所有權
    移轉登記？）沒有約定」等語（見本院卷第74頁），且定有
    耕地三七五租約之土地，亦無須先將耕地三七五租約登記註
    銷，始可辦理所有權移轉登記。依此，反訴原告與林炳煌既
    於59年4 月18日簽訂系爭買賣契約，則反訴原告自此時起已
    可本於系爭買賣契約，請求林炳煌移轉系爭土地所有權，其
    請求權並無何法律上障礙存在，惟反訴原告迄100 年6 月11
    日始提起本件訴訟（見民事反訴狀上所蓋本院收文戳章），
    已逾15年，反訴原告復未能舉證證明其於時效開始進行後，
    有何中斷時效之行為，準此，反訴原告對反訴被告之請求權
    消滅時效業已完成，且反訴被告為時效抗辯，反訴原告之請
    求權已歸於消滅，其請求反訴被告履行，於法自屬無據。反
    訴原告雖主張其請求權時效即應自系爭土地之租約登記註銷
    後始起算，系爭土地上之租約登記係於99年間始註銷，則其
    請求權尚未因罹於時效而消滅云云。查系爭買賣契約第2 條
    固約定：「……後谷肆仟伍佰台斤整，訂於本約土地之租約
    註銷登記辦理完畢，並移轉登記書類辦妥時找清明白」（見
    本院卷第11頁），惟此乃買賣雙方就出賣人即反訴原告支付
    買賣價金尾款之履行期之約定，與出賣人即林炳煌何時應移
    轉系爭土地所有權與反訴原告無涉，況且，憑此文義，亦難
    逕認林炳煌應將系爭土地上之租約登記註銷後，始得移轉所
    有權與反訴原告，是反訴原告主張其請求權尚未因罹於時效
    而消滅云云，即無可採。
四、綜上所述，本件反訴部分，反訴原告本於系爭買賣契約，請
    求反訴被告將系爭土地移轉登記與反訴原告，為無理由，應
    予駁回。
、據上論結，本件原告之訴及反訴均為無理由，依民事訴訟法
    第78條、第85條第1 項前段，判決如主文。
中    華    民    國   100    年    11    月    30    日
                  民事第二庭    法  官  程士傑
正本係照原本作成。
如對判決上訴，須於判決送達後廿日內向本院提出上訴狀，其未
表明上訴理由者，應於提出上訴後二十日內向本院補提理由書狀
（均須按他造當事人之人數附繕本）。
如委任律師提起上訴者，應一併繳納上訴審裁判費。
中    華    民    國   100    年    12    月     1    日
                                書記官  李家維